【裁判字號】    99,台上,643
【裁判日期】    990129
【裁判案由】    違反公職人員選舉罷免法
【裁判全文】
最高法院刑事判決              九十九年度台上字第六四三號
上  訴  人  甲 ○ ○
            乙 ○ ○
            丙 ○ ○
            己○○○
            戊 ○ ○
            庚 ○ ○
共      同
選任辯護人  黃 清 江律師
            蔡 明 哲律師
上  訴  人  丁 ○ ○
選任辯護人  林 勝 木律師
上列上訴人等因違反公職人員選舉罷免法案件，不服台灣高等法
院台南分院中華民國九十八年十一月十七日第二審更審判決（九
十八年度重選上更(三)字第二一七號，起訴案號：台灣雲林地方法
院檢察署九十五年度選偵字第三二號），提起上訴，本院判決如
下：
    主  文
原判決撤銷，發回台灣高等法院台南分院。
    理  由
本件原判決認定：上訴人甲○○於民國九十五年六月十日當選雲
林縣古坑鄉第十八屆鄉民代表，為順利當選該鄉鄉民代表會主席
，與上訴人乙○○共同基於犯意聯絡，以招待旅遊飲宴之方式，
行賄其他代表以爭取支持，而於九十五年七月二十八日，由乙○
○邀約、招待有該代表會主席選舉權之代表即上訴人丙○○、戊
○○、庚○○及己○○○，前往台中市長榮桂冠酒店住宿、餐飲
，同月二十九日下午，再往嘉義市耐斯王子大飯店（下稱王子大
飯店）住宿、餐飲。期間，戊○○因故於同月三十日先行返回古
坑鄉，同月三十一日上訴人丁○○亦前來會合，共進晚餐並住宿
，渠等迄同年八月一日退房，前往該代表會投票，甲○○因而順
利當選該代表會主席等情，因而撤銷第一審諭知上訴人等均無罪
之判決，改判均論甲○○、乙○○以共同鄉民代表會主席之選舉
，對於有投票權之人，交付賄賂，而約其為投票權一定之行使罪
刑（甲○○累犯），及論丙○○、戊○○、庚○○、己○○○、
丁○○（下稱丙○○等人）以鄉民代表會主席之選舉，有投票權
之人，收受賄賂，而許以為投票權一定之行使罪刑。固非無見。
惟查：(一)、受賄罪之客體，一為賄賂，二為不正利益。所謂賄賂
，指金錢或可以金錢計算之財物而言；所謂不正利益，指賄賂以
外足以供人需要或滿足人慾望之一切有形或無形之利益而言，諸
如設定債權、免除債務、款待盛筵、介紹職位等亦均屬之，但如
行為人所交付者，係得以金錢計價之有體財物，即屬賄賂，而非
不正利益。原判決認定甲○○與乙○○共同以招待旅遊飲宴之方
式行賄其他鄉民代表即丙○○等人，以支持甲○○順利當選古坑
鄉第十八屆鄉民代表會主席等情，而論甲○○、乙○○所為係犯
公職人員選舉罷免法第一百條第一項之交付賄賂罪，丙○○等人
係犯同法第一百條第二項之收受賄賂罪。然其理由先既論敘一切
足以供人需要或滿足人慾望之有形或無形利益，諸如「款待盛筵
」等為屬不正利益等旨，繼而卻謂甲○○、乙○○等招待丙○○
等人住宿、餐飲之行為，雙方應分別成立交付賄賂、收受賄賂罪
，又未說明招待住宿、餐飲何以屬「得以金錢計價之有體財物」
之認定依據，顯然前後論斷不一，自嫌理由矛盾及理由欠備。且
原判決認定甲○○、乙○○行賄之方式為招待旅遊及飲宴等，則
除招待住宿、飲宴外，並有招待旅遊之情事；而依其理由之論斷
，係就丙○○等人於受招待期間所獲取食、宿利益之價值，以計
算其等收受賄賂之數額（見原判決第二四至二六頁，理由貳、第
十項之說明），並未就旅遊之交通費用等部分加列論計，亦未說
明上訴人等關於該部分之行為，如何即非係其等交付或收受得以
金錢計價之有體財物，而分別亦屬交付賄賂、收受賄賂之犯行，
難謂無理由不備之違誤。(二)、乙○○於警詢時供述：「三十一日
晚則在王子飯店七樓用簡餐，計有丙○○夫婦、兒子、弟弟魏武
郎等親戚很多人及己○○○、庚○○、甲○○及古坑鄉民代表丁
○○等人參加」等語（見選偵字第三二號偵查卷內乙○○調查筆
錄第七頁），於偵查中仍稱：「（三十一日有何人與你們一起吃
晚餐？）丙○○、己○○○、庚○○、甲○○、我及丁○○還有
丙○○家人，我們同坐一桌。」等語（見選偵字第三二號偵查卷
內乙○○調查筆錄第七頁，及第六八頁訊問筆錄）；如果無訛，
該次參與晚餐人數應非少於八人。原判決（第一三頁）引用乙○
○於偵查中之供詞，並未究明其所供之虛實，又遽憑卷附王子大
飯店電子計算機發票之記載，認定該次用餐人數為六人，資為認
定並沒收丙○○、己○○○、庚○○、丁○○收受賄賂金額之計
算依據（戊○○因先已返家而未參加），自嫌調查職責未盡及證
據上理由矛盾。(三)、有罪之判決書，對於被告有利之證據不採納
者，應說明其理由，為刑事訴訟法第三百十條第二款所明定；故
有罪判決書對於被告有利之證據，如不加以採納，必須說明其不
予採納之理由，否則即難謂無判決不備理由之違法。丁○○一再
辯稱：九十五年七月三十一日晚上伊因酒醉而被安排住宿於王子
大飯店內，翌日醒來才知在該處過夜云云（見選他字第一三六、
一五０頁，選偵字第三二號卷第一四四頁），乙○○於第一審亦
證稱：「（丁○○當晚為何留宿王子大飯店？）他在酒醉，我帶
他去跟我同房睡。」「（丁○○自己有無說當晚要在王子大飯店
內過夜？）沒有，他在酒醉。」「（丁○○當晚有無說想回古坑
的家？）他在酒醉時有說『阿鐘仔載我回去、阿鐘仔載我回去』
。」等語，證人陳杉蒝並證稱：丁○○要伊駕車前來搭載，因抵
達時太晚，遂與丁○○、乙○○去路邊攤吃點心，有喝酒，丁○
○已酒醉意識不清，伊才要求乙○○讓丁○○在王子大飯店住宿
等語（見第一審卷一第一八四頁、卷二第一九至二四頁）。乙○
○、黃杉蒝上開所述倘為實在，則丁○○係因酒醉而臨時被載至
王子大飯店與乙○○同睡一房，如何係有以投票支持甲○○當選
代表會主席為對價，而仍受招待免費住宿之收受賄賂或不正利益
之意思，即非無疑。原判決對於乙○○、陳杉蒝上開有利於丁○
○之證詞未予採取，並未說明其何以不足採之理由，亦有理由不
備之違法。(四)、公職人員選舉罷免法第一百零二條第三項規定：
「預備或用以行求期約或交付之賄賂，不問屬於犯人與否，沒收
之。」係採義務沒收主義。原判決依卷附九十五年八月二日下午
四時許乙○○與甲○○間之通訊監察譯文內容，認乙○○於電話
中向甲○○所陳：「主席我剛忘記跟你講，那筆錢還有一萬多元
或八、九千元在我身上。」甲○○回稱：「沒關係。」等語，係
乙○○向甲○○提及招待代表之錢還有其所述之剩餘款，甲○○
表示無需歸還等情（見原判決第一一至一二頁）；準此，該剩餘
款即應屬甲○○、乙○○預備用以行賄丙○○等人之賄賂，原判
決未依上引規定併予宣告沒收，併有不適用法則之違誤。以上或
為上訴意旨所指摘，或為本院得依職權調查之事項，應認原判決
仍有撤銷發回更審原因。
據上論結，應依刑事訴訟法第三百九十七條、第四百零一條，判
決如主文。
中    華    民    國  九十九  年    一    月  二十九  日
                      最高法院刑事第九庭
                          審判長法官  邵  燕  玲
                                法官  李  伯  道
                                法官  孫  增  同
                                法官  李  英  勇
                                法官  李  錦  樑
      本件正本證明與原本無異
                                      書  記  官
中    華    民    國  九十九  年    二    月    三    日
                                                      Q

司法院資訊處製作；財團法人民間司法改革基金會備份。
